---
title: "Non-Graphical Exploratory Data Analysis of the Moneyball Baseball Dataset (Annotated)"
format:
  html:
    toc: true
    number-sections: false
execute:
  echo: true
  warning: false
  message: false
---

## Ghid de citire

Acesta este fișierul de învățare, nu varianta de predare. În acest document:

- textul dintre secțiuni îți explică în română **de ce** facem fiecare pas;
- comentariile din cod îți explică **ce face fiecare linie importantă**;
- ideea generală a acestui fișier este să înțelegi **structura datasetului** înainte să treci la grafice și modele.

Cum să-l citești ușor:

- întâi citești paragraful de sub titlul secțiunii;
- apoi citești chunk-ul de cod și comentariile;
- la final te uiți la interpretare și reții ideea principală.

## Setup

În secțiunea `Setup` pregătim tot ce ne trebuie pentru restul analizei:

- definim o funcție ajutătoare pentru inspectarea rapidă a datasetului;
- citim fișierul CSV;
- transformăm variabilele categorice în factori.

```{r}
# Definim o funcție numită `glimpse`.
# Rolul ei este să afișeze rapid structura unui data frame.
glimpse <- function(x, width = 60) {
  # Afișăm câte rânduri are obiectul `x`.
  cat("Rows:", nrow(x), "\n")

  # Afișăm câte coloane are obiectul `x`.
  cat("Columns:", ncol(x), "\n")

  # Parcurgem pe rând toate numele de coloane din dataset.
  for (nm in names(x)) {
    # Extragem coloana curentă folosind numele ei.
    values <- x[[nm]]

    # Aflăm clasa / tipul coloanei curente.
    # Dacă ar exista mai multe clase, ele se unesc cu "/".
    cls <- paste(class(values), collapse = "/")

    # Luăm primele 5 valori din coloană.
    # Le transformăm în text.
    # Apoi le unim într-un singur șir separat prin virgulă.
    preview <- paste(utils::head(as.character(values), 5), collapse = ", ")

    # Tăiem textul dacă devine prea lung, ca să nu lățească prea mult output-ul.
    preview <- substr(preview, 1, width)

    # Afișăm pe o singură linie:
    # numele coloanei, tipul și câteva valori de exemplu.
    cat("$", nm, " <", cls, "> ", preview, "\n", sep = "")
  }
}
```

```{r}
# Salvăm numele fișierului într-o variabilă.
# Asta ne ajută dacă vrem să schimbăm mai târziu sursa datelor.
data_source <- "baseball.csv"

# Citim fișierul CSV și îl salvăm într-un data frame numit `baseball`.
# `stringsAsFactors = FALSE` înseamnă că valorile text NU devin automat factori.
baseball <- read.csv(data_source, stringsAsFactors = FALSE)

# Transformăm `Team` în factor.
# Motivul: este o categorie, nu o măsură numerică continuă.
baseball$Team <- as.factor(baseball$Team)

# Transformăm `League` în factor din același motiv.
baseball$League <- as.factor(baseball$League)

# Transformăm `Playoffs` în factor.
# Este o variabilă categorială binară: 0 sau 1.
baseball$Playoffs <- as.factor(baseball$Playoffs)
```

## Structure Inspection

În această secțiune vrem să răspundem la întrebarea: **ce fel de date avem?**

- ce reprezintă un rând;
- ce reprezintă o coloană;
- ce variabile sunt categorice și ce variabile sunt numerice.

The dataset is organized at the **team-season** level. `Team` and `League` are categorical identifiers, `Year` is a temporal variable, and the remaining variables are season-level performance statistics or season outcomes.

```{r}
# Apelăm funcția definită mai sus.
# Ea ne arată rapid structura datasetului.
glimpse(baseball)
```

```{r}
# `summary()` este funcția standard din R pentru un rezumat rapid.
# Pentru coloane numerice, arată: minim, quartile, mediană, medie, maxim.
# Pentru factori, arată frecvența fiecărei categorii.
summary(baseball)
```

From the structure output, we can interpret the variables as follows:

- `Team` and `League` identify the franchise and league membership for each record.
- `Year` indexes the season and should be treated as temporal context rather than a standard continuous performance measure.
- The remaining numeric variables describe season-level batting, opponent, run-production, run-prevention, and ranking outcomes.

## Supported Prediction Tasks

Această secțiune leagă datasetul de partea de machine learning.

Ideea este simplă:

- unele variabile pot fi prezise cu **regresie**;
- altele pot fi prezise cu **clasificare**;
- unele coloane trebuie excluse pentru a evita **data leakage**.

This dataset supports several distinct supervised learning tasks:

1. **Predicting `W` (Wins)**: a **regression** task because wins are recorded as a numeric season total.
2. **Predicting `RS` (Runs Scored)**: a **regression** task because runs scored are also a numeric season total.
3. **Predicting `Playoffs`**: a **classification** task because the outcome indicates whether a team reached the playoffs.

When modeling `Playoffs`, two variables require special care:

- `RankSeason`
- `RankPlayoffs`

These are **post-hoc variables**. They are only known after the season and playoff field are already determined, so they leak future information into the model. Therefore, they **must be dropped** when predicting `Playoffs`.

```{r}
# Creăm un vector de text cu numele coloanelor care trebuie eliminate
# atunci când prezicem `Playoffs`.
# Motivul: aceste coloane conțin informație aflată doar după sezon.
playoff_model_exclusions <- c("RankSeason", "RankPlayoffs")

# Afișăm vectorul în raport.
playoff_model_exclusions
```

## Summary Statistics for Numeric Features

Aici facem primul rezumat numeric serios al datelor.

Scopul este să vedem:

- mărimea tipică a fiecărei variabile;
- cât de mult variază valorile;
- dacă unele variabile sunt mai stabile sau mai dispersate decât altele.

The following table summarizes all numeric variables using the mean, median, standard deviation (SD), interquartile range (IQR), and coefficient of variation (CV = SD / mean).

```{r}
# Păstrăm doar coloanele numerice din dataset.
# `vapply(baseball, is.numeric, logical(1))` verifică fiecare coloană
# și întoarce TRUE dacă este numerică.
# Apoi folosim acel rezultat ca să selectăm doar acele coloane.
numeric_data <- baseball[vapply(baseball, is.numeric, logical(1))]
```

```{r}
# Construim un tabel de statistici descriptive pentru toate variabilele numerice.
numeric_summary <- data.frame(
  # Prima coloană va conține numele variabilelor.
  feature = names(numeric_data),

  # Calculăm media fiecărei variabile numerice.
  mean = sapply(numeric_data, function(x) mean(x, na.rm = TRUE)),

  # Calculăm mediana fiecărei variabile.
  median = sapply(numeric_data, function(x) median(x, na.rm = TRUE)),

  # Calculăm deviația standard pentru fiecare variabilă.
  sd = sapply(numeric_data, function(x) sd(x, na.rm = TRUE)),

  # Calculăm IQR, adică distanța dintre Q3 și Q1.
  iqr = sapply(numeric_data, function(x) IQR(x, na.rm = TRUE)),

  # Calculăm coeficientul de variație.
  # Formula este: deviația standard / media.
  cv = sapply(numeric_data, function(x) sd(x, na.rm = TRUE) / mean(x, na.rm = TRUE)),

  # Scoatem row names implicite din data frame.
  row.names = NULL
)

# Rotunjim toate coloanele numerice la 4 zecimale.
# `[, -1]` înseamnă: toate coloanele, mai puțin prima.
# Prima coloană este text (`feature`), deci nu trebuie rotunjită.
numeric_summary[, -1] <- round(numeric_summary[, -1], 4)

# Afișăm tabelul final în raport.
numeric_summary
```

## Missing Value Analysis

Aici verificăm dacă există valori lipsă și unde apar ele.

Este important pentru că:

- valorile lipsă pot afecta graficele;
- pot afecta modelele;
- și trebuie înțelese înainte să alegem o metodă de imputare sau de excludere.

The key missingness in this dataset occurs in `OOBP` and `OSLG`. These variables are unavailable for some teams because they did not face enough opponents to support stable estimation.

```{r}
# Construim un tabel mic în care numărăm valorile lipsă
# pentru variabilele despre care știm că au NA.
missing_counts <- data.frame(
  # Punem numele variabilelor în prima coloană.
  feature = c("OOBP", "OSLG"),

  # `is.na(...)` verifică ce valori sunt NA.
  # `sum(...)` le numără.
  missing_count = c(sum(is.na(baseball$OOBP)), sum(is.na(baseball$OSLG)))
)

# Afișăm tabelul.
missing_counts
```

Interpretation:

- Missing `OOBP` and `OSLG` values are structural rather than random data-entry mistakes.
- For modeling, common options include:
  - dropping rows with missing opponent statistics if the analysis specifically depends on those variables;
  - imputing the missing values using league/year averages or model-based imputation;
  - building alternative models that exclude `OOBP` and `OSLG` when preserving all observations is more important than using those features.

Because the missingness is tied to how the statistics were estimated, simple mean imputation should be used cautiously and documented clearly.

## Frequency Tables for `League` and `Playoffs`

În această parte verificăm distribuția variabilelor categorice.

Mai exact:

- dacă ligile sunt echilibrate în dataset;
- dacă variabila `Playoffs` este dezechilibrată sau nu.

```{r}
# `table(baseball$League)` numără de câte ori apare fiecare ligă.
# `as.data.frame(...)` transformă rezultatul într-un tabel obișnuit.
league_frequency <- as.data.frame(table(baseball$League))

# Redenumim coloanele pentru ca tabelul să fie mai clar.
names(league_frequency) <- c("League", "count")

# Adăugăm o coloană de proporții.
# Luăm fiecare count și îl împărțim la totalul observațiilor.
# Apoi rotunjim la 4 zecimale.
league_frequency$proportion <- round(league_frequency$count / sum(league_frequency$count), 4)

# Afișăm tabelul final.
league_frequency
```

```{r}
# Facem exact același lucru pentru variabila `Playoffs`.
playoffs_frequency <- as.data.frame(table(baseball$Playoffs))

# Redenumim coloanele ca să fie ușor de citit.
names(playoffs_frequency) <- c("Playoffs", "count")

# Calculăm proporția fiecărei clase.
playoffs_frequency$proportion <- round(playoffs_frequency$count / sum(playoffs_frequency$count), 4)

# Afișăm tabelul.
playoffs_frequency
```

These tables show the league balance (`AL` vs `NL`) and the class balance for playoff qualification.

## Temporal Coverage and Team Count

Aici vrem să înțelegem „cât de mare” este datasetul în timp.

Ne interesează:

- din ce ani provin observațiile;
- câte echipe distincte apar în total.

Because the dataset spans multiple seasons, it is important to confirm the time range and the number of unique teams represented.

```{r}
# Construim un tabel foarte mic, cu un singur rând,
# pentru a rezuma intervalul de ani și numărul de echipe.
coverage_summary <- data.frame(
  # Cel mai mic an din dataset.
  year_min = min(baseball$Year, na.rm = TRUE),

  # Cel mai mare an din dataset.
  year_max = max(baseball$Year, na.rm = TRUE),

  # Numărul de echipe distincte.
  # `unique(...)` păstrează doar valorile diferite.
  # `length(...)` le numără.
  unique_teams = length(unique(baseball$Team))
)

# Afișăm tabelul.
coverage_summary
```

Explicație pentru linia de mai jos:

- expresiile dintre `` `r ...` `` sunt cod R inline;
- Quarto execută acele expresii și pune rezultatul direct în text;
- astfel propoziția se actualizează automat din date.

The dataset covers seasons from **`r coverage_summary$year_min`** to **`r coverage_summary$year_max`** and includes **`r coverage_summary$unique_teams`** unique teams.

## Conclusion

Concluzia acestei părți trebuie reținută ca idee generală:

- datasetul este un panel de tip **echipă-sezon**;
- permite atât regresie, cât și clasificare;
- există missing values în `OOBP` și `OSLG`;
- există risc de leakage dacă folosim `RankSeason` și `RankPlayoffs` pentru `Playoffs`.

This non-graphical EDA shows that the Moneyball dataset is a team-season panel with a mix of identifiers, temporal context, performance statistics, and outcome variables. It supports both regression and classification tasks, but care is needed to avoid information leakage when predicting `Playoffs`, especially by excluding `RankSeason` and `RankPlayoffs`. The main missing-data issue is concentrated in `OOBP` and `OSLG`, which should be handled in a way that matches the modeling goal and preserves interpretability.
